【裁判字號】    97,上,292
【裁判日期】    980210
【裁判案由】    給付買賣價金
【裁判全文】
臺灣高等法院臺中分院民事判決  97年度上字第292號
上  訴  人  乙○○○○○○
送達代收人  丙○○
訴訟代理人  丁○○
被 上 訴人  甲○○
訴訟代理人  陳淑芬律師
上列當事人間請求給付買賣價金事件，上訴人對於中華民國97年
7月10日臺灣苗栗地方法院97年度訴字第62號第一審判決提起上
訴，並為訴之追加，本院於民國98年1月20日言詞辯論終結，判
決如下：
    主  文
上訴及追加之訴均駁回。
上訴及追加之訴訴訟費用均由上訴人負擔。
    事實及理由
甲、程序部分：
    按訴狀送達後，原告不得將原訴變更或追加他訴，但請求之
    基礎事實同一者，不在此限，為民事訴訟法第255條第1項第
    2款所明定；此項規定，於第二審訴訟程序，亦有適用，同
    法第446條第1項，亦定有明文。而所謂請求之基礎事實同一
    ，係指變更或追加之訴與原訴之主要爭點有其共同性，各請
    求利益之主張在社會生活上可認為同一或關連，而就原請求
    之訴訟及證據資料，於審理繼續進行在相當程度範圍內具有
    同一性或一體性，得期待於後請求之審理予以利用，俾先後
    兩請求在同一程序得加以解決，避免重複審理，進而為統一
    解決紛爭者，即屬之（最高法院90年度台上字第16號裁判意
    旨參照）。上訴人於原審起訴主張：兩造於民國（下同）93
    年6月10日簽署買賣房屋契約書（下稱系爭契約），被上訴
    人以新臺幣（下同）350萬元之價金，向上訴人購買坐落苗
    栗縣銅鑼鄉○○○段中平小段第24之11、24之18地號土地及
    其上門牌號碼苗栗縣銅鑼鄉○○村○○○路14鄰45號房屋（
    下稱系爭房地）；上訴人已於93年11月4日將系爭房地辦理
    所有權移轉登記與被上訴人，被上訴人僅支付部分價金130
    萬元，尚欠尾款220萬元，迄未給付，乃基於買賣契約關係
    ，請求被上訴人給付買賣價金尾款220萬元。嗣因被上訴人
    於原審97年6月3日言詞辯論期日抗辯兩造間買賣契約因通謀
    虛偽意思表示無效，亦因受詐欺而撤銷；亦因買賣標的物的
    權利有瑕疵而解除。上訴人遂於本院主張縱認系爭契約業經
    解除，自應發生兩造互負回復原狀之義務，被上訴人即負有
    將系爭房地返還過戶給上訴人之義務，惟因系爭房地已遭拍
    定而由第三人取得，被上訴人就回復原狀已屬給付不能，上
    訴人自得請求金錢損害賠償，此金錢賠償之金額應為系爭不
    動產經拍定之價格310萬元，扣除上訴人須返還被上訴人130
    萬元，被上訴人尚須給付上訴人180萬元；此外被上訴人因
    前揭拍定所領取之分配款1,456,210元，即屬其後法律上原
    因不存在而受有利益，亦應依不當得利之法律關係返還予上
    訴人；乃追加依解除契約回復原狀及不當得利法律關係，請
    求被上訴人給付220萬元。被上訴人雖不同意上訴人為前開
    追加，惟核上訴人原訴與追加之訴間，主要爭點有其共同性
    ，上訴人對其請求利益之主張，在社會生活上又可認為彼此
    間互為關連，且皆援用相同之訴訟資料及證據，就證據利用
    言，於審理繼續進行在相當程度範圍內顯具有同一性或一體
    性，另依訴訟經濟言，更有藉同一訴訟程序一次解決紛爭之
    情形，其所請求之基礎事實為同一，合於民事訴訟法第255
    條第1項第2款之規定，為法之所許，合先敘明。
乙、實體部分：
壹、兩造之聲明：
一、上訴人之上訴聲明：
（一）原判決不利部分請求廢棄。
（二）被上訴人應給付上訴人220萬元。
（三）第一、二審訴訟費用由被上訴人負擔。
二、被上訴人之答辯聲明：
（一）上訴駁回。
（二）訴訟費用由上訴人負擔。
貳、兩造之陳述：
一、上訴人於原審起訴主張略以：
    被上訴人因無資力購得市場成屋，以取得國軍老舊眷村原眷
    戶領取輔助購宅款之資格，遂與4名子女協議，由兩造於民
    國（下同）93年6月10日簽署買賣房屋契約書（下稱系爭契
    約），被上訴人以350萬元之價金，向上訴人購買坐落苗栗
    縣銅鑼鄉○○○段中平小段第24之11、24之18地號土地及其
    上門牌號碼苗栗縣銅鑼鄉○○村○○○路14鄰45號房屋（下
    稱系爭房地）。且因兩造斯時均無資金償還房屋貸款，乃於
    系爭契約第14條特約，系爭房地以現況交屋。被上訴人於93
    年9月1日支付上訴人部分價金130萬元，上訴人則於93年11
    月4日完成所有權登記，配合國軍購宅程序，將系爭房地過
    戶予被上訴人，以達買賣目的。詎被上訴人未依約於收受國
    軍購屋補助款7日內，向上訴人給付價金尾款220萬元，經上
    訴人寄發請求給付之存證信函催討，亦置之不理。被上訴人
    稱其94年1月24日申請謄本時，始知系爭房地尚有第2順位抵
    押權，惟其於93年11月10申請第二期補助購宅款之際，即已
    檢附包含土地登記謄本之資料，該謄本清楚記載系爭房地上
    設定有第2順位抵押權乙情，被上訴人誑稱不知，有違誠信
    原則。爰依買賣之法律關係提出本件訴訟，請求被上訴人給
    付上開尾款220萬元云云。
二、上訴人於本院補充陳述略以：
（一）系爭房地設定第2順位抵押權予上訴人之妻丁○○（原名
      ：鍾合瑛，即上訴人之訴訟代理人），早為被上訴人及其
      子女所知悉。徵諸被上訴人之長子即證人戊○○於原審97
      年6月26日言詞辯論期日之證述，可知，被上訴人於上訴
      人與丁○○於87年12月7日結婚宴客時，即因獲悉系爭房
      地設定有予丁○○與銀行貸款之抵押權，而將婚禮紅包餘
      款退還。迄至93年間兩造簽訂系爭契約時，近4年餘，被
      上訴人未再過問上訴人夫妻之債權、債務關係，嗣關乎買
      賣系爭房地、政府核發補助款、辦理優惠貸款等節，始迫
      切了解第1順位抵押權之貸款餘額。衡酌兩造買賣系爭房
      地之緣由與過程，並無所謂通謀虛偽之意思表示，兩造並
      均願受買賣效力所及，否則被上訴人就系爭房地移轉登記
      以領得輔助購宅款等情，將陷使公務員登載不實等罪，自
      非兩造所願。況本件若如被上訴人所言為假買賣，有無第
      2順位抵押權並不重要，否則即有矛盾。
（二）再者，原審認定系爭契約無效，悉依被上訴人之長女夫婦
      即證人曾秀貞、林煥杪之證詞，惟被上訴人領取第二期補
      助款之流向，與其後不付系爭契約價金尾款，均與曾秀貞
      夫妻有關，原判決即有未斟酌全辯論意旨及調查證據結果
      之違誤。又被上訴人雖曾向丁○○提起分配表異議之訴，
      經本院以96年度上易字第242號判決確定，惟僅係認定丁
      ○○對上訴人之優先債權金額為868,335元。且系爭房地
      拍賣後，被上訴人可領取1,456,210元之金額，超出前所
      給付之部分價金130萬元，此結果亦等同獲有不當得利。
      被上訴人旋於97年1月8日於原法院公證處將該款項贈與證
      人曾秀貞，並經公證在案，證人曾秀貞即於97年2月22日
      向原法院聲請強制執行該款項，更見其與兩造系爭契約存
      有利害關係，原審採信其證詞，有悖經驗法則，原判決應
      予廢棄。
（三）兩造原意確為行使買賣關係，被上訴人方於93年9月1日電
      匯130萬元予上訴人，以支付部分買賣價金。兩造並於系
      爭契約簽訂後，會同被上訴人之子女協議有買賣方式之行
      使。由協議內容可證，被上訴人以向上訴人承購國軍輔助
      款總金額，承購系爭房地，上訴人始依約過戶系爭房地予
      被上訴人，若非如此，上訴人不會過戶予被上訴人，更無
      須協議買賣條件與承購買回條件。未料，被上訴人違反系
      爭契約與前開協議，並以存證信函表達不購買系爭房地之
      意，上訴人始未點交系爭房地。
（四）系爭房地業經原法院95年度執字第497號強制執行事件，
      於95年8月29日第2次拍賣期日時，由鍾侑旋以310萬元得
      標買受，被上訴人因此得領分配款項1,456,210元之金額
      ，並經公證贈與證人曾秀貞，已如前述。原審認被上訴人
      於97年6月3日當庭解除系爭契約，惟此時上訴人已無債務
      不履行之情事，即並無給付不能，被上訴人本於民法第
      349、353條等規定，主張解除契約，殊值商榷。縱認系爭
      契約業經解除，自應發生兩造互負回復原狀之效果，然系
      爭房地既已拍賣易主，上訴人就回復原狀已屬給付不能，
      上訴人自得請求金錢損害賠償，此金錢賠償之金額應為系
      爭不動產經拍定之價格310萬元，扣除上訴人須返還被上
      訴人130萬元，被上訴人尚須給付上訴人180萬元；此外被
      上訴人因前揭拍定所領取之分配款1,456,210元，即屬其
      後法律上原因不存在而受有利益，亦應不當得利之法律關
      係返還予上訴人；爰於220萬元之範圍內，請求被上訴人
      給付。
三、被上訴人於原審答辯略以：
    被上訴人因國軍輔助購屋款事宜，向上訴人購買系爭房地，
    兩造約定價金為350萬元，嗣被上訴人給付130萬元價金，系
    爭房地辦竣過戶後，上訴人竟拒絕點交系爭房地，且扣留土
    地所有權狀。被上訴人申請土地謄本後，始發現上訴人尚有
    房貸未清償，並設定有 300萬元抵押權予鍾侑旋。被上訴人
    乃於94年3月29日以苗栗南苗郵局存證信函第44號，為撤銷
    就系爭契約受詐欺之意思表示，並請求上訴人返還已給付之
    130萬元價金。詎丁○○向原法院聲請拍賣系爭房地，並以
    此手法取回系爭房地後，尚要求被上訴人給付價金尾款220
    萬元與被上訴人就系爭房地拍賣後分得之分配款1,456,210
    元；被上訴人亦提出債務人異議之訴，獲勝訴確定。兩造既
    因通謀虛偽意思表示而成立系爭房地之假買賣，系爭契約應
    為無效。上訴人稱取得補助款將給被上訴人做為生活費，簽
    約時卻未提及設定抵押權予丁○○乙事，縱系爭契約有效，
    被上訴人仍得因系爭房地存有丁○○之第2順位抵押權之權
    利瑕疵，請求解除系爭契約。
四、被上訴人於本院補充陳述略以：
（一）兩造協議名義上買賣系爭房地，領得輔助款後，被上訴人
      即返還系爭房地予上訴人，輔助款項則為被上訴人之養老
      金，詎上訴人竟欲侵吞該款項，並與被上訴人之子女成立
      上開協議，然由該協議，可證系爭房地之買賣確係兩造通
      謀虛偽意思表示所為。且依系爭契約第2條之約定，被上
      訴人尚需向銀行貸款支付價金，惟被上訴人既係因無資力
      購買市場成屋，方與上訴人成立系爭契約，更見兩造間確
      為假買賣。依民法第373條、系爭契約第7條之規定，系爭
      房地遭丁○○拍定乙節為上訴人所不否認，本件自為可歸
      責於上訴人之原因致給付不能，無法點交系爭房地，被上
      訴人就拍賣所得分配款項，即依法為系爭房地之轉換物，
      為被上訴人所有，被上訴人依規定解除系爭契約，依法並
      無不合，上訴人自應依法回復原狀，返還被上訴人交付之
      價金130萬元及依年息百分之五計算之利息。被上訴人對
      於系爭房地設定有抵押權予丁○○乙節，確不知情，若知
      情，不會有系爭契約第7條之約定。被上訴人僅知悉系爭
      房地設有第1順位之抵押權，即上訴人抽中勞工貸款之銀
      行貸款，將禮金交給上訴人係為協助上訴人解決部分銀行
      貸款，且因日後家中有何婚喪禮金均為上訴人自己支付。
（二）上訴人欠其訴訟代理人丁○○款項，經丁○○向台灣苗栗
      地方法院聲請拍賣抵押物即系爭房地，經拍定後之系爭房
      地已非被上訴人名下，依民法第373條與契約第7條約定，
      因可歸責於上訴人之事由，致上訴人給付不能即無法履行
      點交系爭房地；則系爭房地拍賣所得餘款0000000元，本
      為系爭房地之轉換物，仍為被上訴人所有物。再者，契約
      解除後，依民法互負回復原狀規定，被上訴人主張行使同
      時履行抗辯權，即於上訴人返還被上訴人所交付價金130
      萬元及利息同時，被上訴人始將上開拍賣系爭房地剩餘款
      1,456,210元返還上訴人。若鈞院認被上訴人主張行使同
      時履行抗辯權為不可採，則被上訴人主張以上訴人應返還
      被上訴人價金130萬元及其利息，與被上訴人應給付上訴
      人拍賣系爭房地剩餘款1,456,210元互為抵銷。
參、本院得心證理由
一、兩造不爭執事項：
（一）被上訴人為苗栗縣中興四村等五村之原眷戶，依國軍老舊
      眷村改建條例等相關規定，得申請領取輔助購宅款（尉、
      士官級2,647,232元）購置民間市場成屋，惟須先行購買
      成屋方能領取輔助購宅款。被上訴人子女中只有上訴人名
      下有坐落苗栗縣銅鑼鄉○○○段中平小段第24之11、24之
      18地號及其上門牌號碼苗栗縣銅鑼鄉○○村○○○路14鄰
      45號房屋（下稱系爭房地），兩造於93年6月10日簽訂不
      動產買賣契約書，雙方協議總價為350萬元，被上訴人已
      依照上揭領取輔助購宅款等作業規定辦理，並於93年9月1
      日交付已領取之2分之1輔助購屋款130萬元予上訴人，上
      訴人亦於93年11月4日將系爭不動產移轉所有權登記予被
      上訴人，系爭買賣契約之尾款220萬元迄仍未給付。被上
      訴人並於94年3月29日以苗栗南苗郵局存證信函第44號對
      上訴人為撤銷買賣（系爭房地）之意思表示。
（二）系爭房地於86年6月20日為亞太商業銀行股份有限公司設
      定本金最高限額390萬元之第1順位抵押權，並於86年7月4
      日，為上訴人之配偶丁○○（原名：鍾合瑛）設定權利價
      值300萬元之第2順位抵押權。丁○○於95年1月12日持原
      審法院94年度拍字第177號拍賣抵押物之裁定及確定證明
      書，聲請對被上訴人名下之系爭房地強制執行，並經丁○
      ○以總價310萬元得標買受，經丁○○繳足價金核發權利
      移轉證書後，由原審法院民事執行處製作分配表；嗣經被
      上訴人提出債務人異議之訴，經本院以96年度上易字第
      242號民事判決：「臺灣苗栗地方法院九十五年度執字第
      四九七號強制執行事件於民國九十五年九月二十九日之強
      制執行金額計算書分配表次序5，被上訴人丁○○應受分
      配新臺幣貳佰參拾貳萬肆仟伍佰肆拾伍元，應更正為新臺
      幣捌拾陸萬捌仟參佰拾伍元。」確定在案。
（三）原審被證八之文件（原審卷第81、82頁）為上訴人繕打，
      並經上訴人簽名。
二、兩造之爭點：
（一）系爭房地買賣契約為兩造真實意思訂立之契約，抑為通謀
      虛偽意思表示訂立之契約？
（二）系爭房地買賣契約如為兩造真實意思訂立之契約，則被上
      訴人抗辯：上訴人並未告知系爭房地上有第二順位丁○○
      為權利人之抵押權，系爭房地買賣契約有權利瑕疵，並主
      張依民法第349、353、227、226、256條等規定解除契約
      ，有無理由？
（三）系爭契約如經被上訴人合法解除，上訴人得否依解除契約
      回復原狀及不當得利法律關係，請求被上訴人給付220萬
      元？
肆、本院得心證之理由：
一、系爭房地買賣契約為兩造真實意思訂立之契約，抑為通謀虛
    偽意思表示訂立之契約？
    本件上訴人主張兩造確實成立系爭房地之買賣契約，並提出
    系爭房地買賣契約書為證（見原審卷第5至6頁背面）；被上
    訴人則抗辯：系爭契約係被上訴人為領取輔助購宅款，方與
    上訴人簽立而成，被上訴人並無資力負擔購屋，兩造係基於
    通謀虛偽意思之表示而為假買賣等語。
（一）按民法第87條第1項所謂通謀虛偽意思表示，乃指表意人
      與相對人互相故意為非真意之表示而言，故相對人不僅須
      知表意人非真意，並須就表意人非真意之表示相與為非真
      意之合意，始為相當，若僅一方無欲為其意思表示所拘束
      之意，而表示與真意不符之意思者，尚不能指為通謀而為
      虛偽意思表示；在贈與或買賣契約，亦不能僅因契約當事
      人間有特殊親誼關係或價金之交付不實，即謂該贈與或買
      賣係通謀虛偽成立；最高法院86年度台上字第3865號裁判
      意旨可資參照。
（二）經查，本件被上訴人已依約於93年9月1日交付部分買賣價
      金130萬元予上訴人，上訴人亦於93年11月4日將系爭不動
      產移轉所有權登記予被上訴人，為兩造所不爭執。足證兩
      造客觀上，確有依買賣契約履行支付買賣價金及移轉財產
      權於他方之事實；再參以，被上訴人曾於94年3月29日以
      苗栗南苗郵局第44號存證信函，向上訴人表示：「、、、
      說明：一本人（指被上訴人）於93年6月10日購買我兒曾
      懷禾（指上訴人）名下所有坐落門牌苗栗縣銅鑼鄉○○村
      ○○○街45號房屋及其基地苗栗縣銅鑼鄉○○○段中平小
      段24－11、24－18地號土地（指系爭房地），總價金新台
      幣三百五十萬元，以上有土地房屋買賣契約書為證。二唯
      本人付一百三十萬元之後發現上開房地、、、尚設定有抵
      押權三百萬元予、、、丁○○、、、特以本存證信函通知
      撤銷上開買賣契約之意思表示、、、」等語（見原審卷第
      37至37頁背面），益徵被上訴人主觀上亦認定兩造間確有
      成立系爭房地買賣契約之意思合致；是兩造訂立系爭房地
      買賣契約，顯非通謀虛偽意思表示。且依上說明，通謀虛
      偽意思表示既須表意人與相對人互相故意為非真意之表示
      ，則被上訴人不僅須知上訴人非真意，並須就上訴人非真
      意之表示相與為非真意之合意，始為相當，若僅兩造之一
      方無欲為其意思表示所拘束之意，而表示與真意不符之意
      思者，不能指為通謀而為虛偽意思表示。故被上訴人雖為
      申領補助款，而向上訴人購買系爭房地，然此為被上訴人
      購屋之動機及目的，要難遽以認定兩造間之買賣契約係通
      謀虛偽意思表示。
二、系爭房地買賣契約如為兩造真實意思訂立之契約，則被上訴
    人抗辯：上訴人並未告知系爭房地上有第二順位丁○○為權
    利人之抵押權，系爭房地買賣契約有權利瑕疵，並主張依民
    法第349、353、227、226、256條等規定解除契約，有無理
    由？
（一）按「出賣人應擔保第三人就買賣之標的物，對於買受人不
      得主張任何權利」，「出賣人不履行第348條至第351條所
      定之義務者，買受人得依關於債務不履行之規定，行使其
      權利」，「因可歸責於債務人之事由，致為不完全給付者
      ，債權人得依關於給付遲延或給付不能之規定行使其權利
      」，「因可歸責於債務人之事由，致給付不能者，債權人
      得請求賠償損害」，「債權人於有第226條之情形時，得
      解除其契約」，民法第349條、第353條、第227條第1項、
      第226條第1項、第256條分別定有明文。
（二）查，系爭房地於86年6月20日為亞太商業銀行股份有限公
      司設定本金最高限額390萬元之第1順位抵押權，並於86年
      7月4日，為上訴人之配偶丁○○（原名：鍾合瑛）設定權
      利價值300萬元之第2順位抵押權，為兩造所不爭執，並有
      上訴人提出之土地登記謄本可憑（見原審卷第10至13頁）
      。是系爭房地於系爭買賣契約簽訂時，確有以丁○○為權
      利人之300萬元第二順位抵押權（下稱「系爭抵押權」）
      。而上訴人於原審審理時自承：系爭房地價值350萬元，
      沒有算進抵押權之部分等語（見原審卷第66頁），被上訴
      人亦認：如僅第一順位抵押權存在，價值是350萬元等語
      （見原審卷第67頁）。是系爭抵押權之存在，致使兩造依
      系爭房地買賣契約之對待給付互不相當，且造成系爭房地
      買賣契約外之第三人丁○○就買賣標的物之系爭房地，得
      主張實行抵押權，丁○○事實上亦業已實行系爭抵押權，
      並就其賣得之價金受分配，此經丁○○當庭是認筆錄在卷
      （見原審卷第66頁），並經原審依職權調取臺灣高等法院
      臺中分院96年度上易字第242號分配表異議之訴等卷宗核
      閱屬實，故上訴人將系爭房地出賣予被上訴人，確有權利
      瑕疵無訛。
（三）上訴人雖主張：系爭房地設定第2順位抵押權予上訴人之
      妻丁○○，早為被上訴人及其子女所知悉云云；然被上訴
      人抗辯簽立系爭契約時，上訴人並未告知系爭房地有丁○
      ○為第2順位抵押權人之抵押權存在，為上訴人於原審所
      自承：「（法官問：原告（即上訴人）主張被告（即被上
      訴人）是什麼時候知道第二順位抵押權存在？）（原告訴
      訟代理人）答：94年2月份。」、「（法官問：你剛才講
      被告94年2月份才知道？系爭契約是93年6月10日訂立？被
      告是否在買賣契約訂立後才知道第二順位抵押權存在？（
      原告訴訟代理人）答：對。」，有原審97年5月27日之言
      詞辯論筆錄可參（見原審卷第67頁）。此與證人林煥杪於
      原審證稱：「原告訴訟代理人向被告抗議，說原告拿到錢
      後，沒有通通拿去還銀行，那時被告才知道，原來房子還
      有設定給原告訴訟代理人，本來以為只設定給銀行」等語
      （見卷第136、137頁）相符。是被上訴人抗辯其於系爭房
      地買賣契約訂立時，尚不知系爭抵押權之存在等語，應堪
      認定。
（四）證人戊○○雖於原審到庭證稱：兩造係伊父親跟弟弟，原
      告跟丁○○結婚那天，伊有跟被告講，房子有設定抵押權
      ，不要收3萬元的禮金，禮金是指原告跟丁○○結婚時，
      扣除宴客費用的剩餘，被告要收起來，伊說不行，那錢要
      退回去給原告，被告就很不高興，伊當時的意思，是說那
      時系爭房地還有房貸還有抵押權的問題，原告那時沒有錢
      又要結婚，不清楚跟被告講的時候，被告知道的是第1順
      位還是第2順位的抵押權，只是跟被告說這房子有抵押貸
      款，伊那時不清楚有幾個順位抵押權，後來才知道有2、3
      個順位等語（見原審卷第132、133頁），嗣旋即改稱：宴
      客完，伊有跟被告講有2、3個抵押權等語（見原審卷第
      134頁）。是證人戊○○對於告知被上訴人系爭房地上有
      抵押權時，是否知悉系爭房地上有多少順位之抵押權，以
      及告知被上訴人時，被上訴人知悉何一順位或多少順位之
      抵押權等節，前後陳述不一，尚難採信。
（五）上訴人將系爭房地出賣予被上訴人，既有被上訴人於訂約
      時不知之系爭抵押權存在，且上訴人更以系爭房地買賣契
      約第7條約定保證產權清楚、並無權利瑕疵，則上訴人自
      應對被上訴人負權利瑕疵擔保責任；因此，被上訴人依民
      法第349、353、227、226、256條等規定，於原審97年6月
      3日言詞辯論期日當庭解除兩造間對於系爭房地之買賣契
      約（見原審卷第88頁），為有理由，自生合法解除契約之
      效力。系爭房地之買賣契約既經被上訴人合法解除，則上
      訴人依該買賣契約，請求被上訴人給付買賣價金，即屬無
      據，不應准許。
三、系爭契約如經被上訴人合法解除，上訴人得否依解除契約回
    復原狀及不當得利法律關係，請求被上訴人給付220萬元？
（一）上訴人主張：縱認系爭契約業遭解除，亦應發生兩造互負
      回復原狀之效果，然系爭房地已拍賣易主，被上訴人就回
      復原狀已屬給付不能，上訴人自得請求金錢損害賠償180
      萬元，並依不當得利之規定，請求被上訴人返還前開領取
      之分配款項1,456,210元等語。
（二）按契約解除時，當事人雙方回復原狀之義務，除法律另有
      規定或契約另有訂定外，依左列之規定：「一、由他方所
      受領之給付物，應返還之。二、受領之給付為金錢者，應
      附加自受領時起之利息償還之。…六、應返還之物有毀損
      、滅失或因其他事由，致不能返還者，應償還其價額。」
      民法第259條定有明文。次按因不可歸責於債務人之事由
      ，致給付不能者，債務人免給付義務；民法第225條第1項
      亦有明定。易言之，在債務不履行，債務人所以應負損害
      賠償責任，係以有可歸責之事由存在為要件，此亦經最高
      法院29年上字第1139號判例、82年度台上字第267號裁判
      意旨揭示在案。
（三）查，第2順位抵押權人丁○○於95年1月12日，持原審法院
      94年度拍字第177號拍賣抵押物之裁定及確定證明書，聲
      請對被上訴人名下之系爭房地強制執行，並經丁○○以總
      價310萬元得標買受等情，為兩造所不爭執。故系爭房地
      因第2順位抵押權人丁○○實行抵押權，並遭拍定，致被
      上訴人於解除系爭契約後，無法對上訴人履行回復原狀之
      義務，實肇因於上訴人對丁○○所負之債務，而屬可歸責
      於上訴人。揆諸上開說明，被上訴人就解除契約所負回復
      原狀義務之給付不能，既屬不可歸責於被上訴人之事由，
      被上訴人自毋庸就負回復原狀義務之給付不能所生上訴人
      之損害，負賠償之責。是上訴人以系爭房地拍定價格310
      萬元，扣除上訴人須返還被上訴人130萬元後，主張被上
      訴人尚須給付上訴人180萬元，即屬無據，而不可採。
（四）末查，系爭房地係於95年8月29日為丁○○所拍定，系爭
      契約係則於97年6月3日經被上訴人於原審當庭解除，是被
      上訴人於系爭房地拍定之際，仍為所有權人，其就系爭房
      地拍賣價金受有分配剩餘款1,456,210元，雖非無法律上
      原因；惟系爭房地買賣契約嗣經解除，被上訴人即失其受
      領上開分配剩餘款之法律上原因；則上訴人依不當得利之
      法律關係，請求被上訴人返還上開分配剩餘款1,456,210
      元，即屬有據。
（五）按所謂同時履行之抗辯，乃係基於雙務契約而發生，倘雙
      方之債務，非本於同一之雙務契約而發生，縱令雙方債務
      在事實上有密切之關係，或雙方之債務雖因同一之雙務契
      約而發生，然其一方之給付，與他方之給付，並非立於互
      為對待給付之關係者，均不能發生同時履行之抗辯（最高
      法院59年台上字第850號判例參照）。查，系爭契約解除
      後，依民法第259條第2款規定，上訴人應返還被上訴人已
      交付之價金130萬元並附加自受領時即93年9月1日起，按
      年息百分之五計算之利息；惟上訴人因解除契約所負上開
      回復原狀即返還價金之義務，與上訴人依不當得利之法律
      關係，請求被上訴人返還上開分配剩餘款1,456,210元之
      義務，二者非本於同一之雙務契約而發生，並非立於互為
      對待給付之關係，依上開判例意旨，自不發生同時履行之
      抗辯。是被上訴人主張同時履行抗辯權，即抗辯於上訴人
      返還被上訴人所交付價金130萬元及利息同時，始負返還
      上開拍賣系爭房地剩餘款1,456,210元與上訴人，自無可
      採。
（六）末按二人互負債務，而其給付種類相同、均屆清償期者，
      各得以其債務，與他方之債務，互為抵銷，以消滅債之關
      係，此觀民法第三百三十四條第一項前段規定即明。查，
      系爭契約解除後，依民法第259條第2款規定，上訴人應返
      還被上訴人已交付之價金130萬元並附加自受領時即93年9
      月1日起，按年息百分之五計算之利息，依此計算，每年
      利息為65,000元，則計算至98年1月20日本院言詞辯論終
      結日止，利息合計為285,278元（元以下四捨五入）。是
      上訴人應返還被上訴人已交付之價金130萬元並附加自受
      領時起至本院言詞辯論終日止之利息，總計為1,585,278
      元。被上訴人主張以上訴人應返還被上訴人價金130萬元
      及其利息285,278元，與被上訴人應給付上訴人拍賣系爭
      房地剩餘款1,456,210元互為抵銷，即屬有據。經此抵銷
      後，上訴人已無可請求返還之款項。
四、綜上所述，上訴人主張兩造所簽立之系爭契約為真買賣，固
    為可採；惟被上訴人抗辯系爭契約業經合法解除，且被上訴
    人就解除契約所負回復原狀義務之給付不能，屬可歸責於上
    訴人之事由，上訴人並負有返還被上訴人已交付之價金及利
    息之義務，為可採信；被上訴人並為抵銷之抗辯。從而，上
    訴人本於買賣契約法律關係及追加依解除契約回復原狀、不
    當得利法律關係，請求被上訴人給付220萬元，均無理由，
    不應准許。原審就上訴人依買賣契約法律關係，請求被上訴
    人給付買賣價金尾款220萬元，為上訴人敗訴之判決，理由
    雖有不同，結論則無二致，上訴意旨求予廢棄改判，為無理
    由，應駁回其上訴。
五、本件事證已臻明確，兩造其餘攻擊或防禦方法暨所提證據資
    料，經核與本件判決結果並無影響，自毋庸一一論述，併此
    敘明。
六、據上論結，本件上訴及追加之訴均無理由，依民事訴訟法第
    449條第1項、第78條，判決如主文。
中    華    民    國    98    年    2     月    10    日
                  民事第二庭    審判長法  官  邱森樟
                                      法  官  蔡秉宸
                                      法  官  翁芳靜
以上正本係照原本作成。
如對本判決上訴，須於收受判決送達後20日內向本院提出上訴書
狀，其未表明上訴理由者，應於提出上訴後20日內向本院提出上
訴理由書（須按他造人數附具繕本）。
上訴時應提出委任律師為訴訟代理人之委任狀。具有民事訴訟法
第466條之1第1項但書或第2項之情形為訴訟代理人者，另應附具
律師及格證書及釋明委任人與受任人有該條項所定關係之釋明文
書影本。
                                      書記官  陳桂芬
中    華    民    國    98    年    2     月    10    日
                                                      Ｍ


司法院資訊處製作；財團法人民間司法改革基金會備份。
